【裁判字號】    89,判,193
【裁判日期】    890121
【裁判案由】    廢棄物清理法
【裁判全文】
行  政  法  院  判  決                            八十九年度判字第一九三號
    原      告  甲○○
    被      告  臺南市政府
右當事人間因廢棄物清理法事件，原告不服行政院環境保護署中華民國八十七年十二
月二十三日環署訴字第七八二六七號再訴願決定，提起行政訴訟。本院判決如左︰
    主  文
原告之訴駁回。
    事  實
緣被告所屬環保局稽查人員於民國八十六年十月五日上午十時二十二分在台南市○區
○○路一段二一五巷二四號對面路旁地面上，發現任意棄置之垃圾包，其內有署名「
甲○○」收之信封一件及中華電信股份有限公司轉帳代繳電信費收據一張，經拍照存
證，依法以八十六年十月十三日告發，被告曾裁處原告一千五百元罰鍰（折合新台幣
四千五百元）。原告不服，提起訴願，經訴願決定機關八十七年五月二十六日八七府
訴二字第一五四○一六號訴願決定：「原處分撤銷，由原處分機關另為處分。」被告
重為處分結果，仍以八十七年六月南市環聯處字第六一一○二七－一號處分書維持裁
處原告一千五百元罰鍰（折合新台幣四千五百元）。原告猶不服，復提起訴願、再訴
願，遞遭決定駁回，遂提起行政訴訟。茲摘兩造訴辯意旨如次：
原告起訴意旨略謂︰一、按行政法院七十一年判字第八一一號判決載曰：「行政裁量
，倘有違背法令、誤認事實、違反目的、違反平等原則或比例原則等原則情形之一者
」，揆諸行政訴訟法第一條第二項規定，仍不失為違法。又按違反廢棄物清理法第十
二條各款規定者，依廢棄物清理法第二十三條第三款規定，固得處四百元以上一千五
百元以下罰鍰，惟若認定係違規行為，是否有核處最高額度罰鍰之必要，應依客觀情
事予以認定，不容任意率斷，若無該必要而逕以最高額度罰鍰，有違比例原則，行政
裁量之濫用，即非適法。查本件被告僅以原告一張電信股份有限公司之電話單為由，
竟核處最高額度一千五百元（折合新臺幣四千五百元）罰鍰處分，並無衡酌違規行為
之輕重、情節惡性重大、累犯、廢棄物龐大或拋棄地點等情，亦無依客觀事實予以認
定，率而認定核處最高額度罰鍰處分，顯係違反前揭之規定甚明，是被告所為之行政
處分違法，至為灼然。二、第按訴願書所載「被告寄發告發單上加蓋『請於二星期內
至環保局第三課繳納罰鍰新臺幣一千二百元止，逾期則處以四千五百元正』等語。」
嗣原告不服將提起訴願時，被告則以逾期處以四千五百元之最高罰鍰處分，顯屬一事
兩罰處分，即非合法。查行政罰與刑罰雖性質有差異，然其法理相同，無論處分機關
或告發原單位均不得就同一事實為前後相歧之告發或處分，否則違法。逾期可逕行確
定或執行，而無可變更原告發或處分，否則其規定違憲。本件原處分、原決定以違法
命令為決定之依據，自亦違法，甚為明確。三、據上論結，本件原處分、原決定違法
，揆諸前揭規定，應認定原告之行政訴訟為有理由，爰依照行政訴訟狀請求將原處分
撤銷，另為適法處分等語。
被告答辯意旨略謂︰一、按「廢棄物清理法」第十二條第一款規定「在指定清除地區
內嚴禁有左列行為：隨地吐痰、檳榔汁、檳榔渣、拋棄紙屑、煙蒂、口香糖、瓜果或
其皮、核、汁、渣或其他一般廢棄物」。違反本規定者，依同法第二十三條第三款處
四百元以上一千五百元以下罰鍰，被告所屬環保局稽查員於前述時地發現之垃圾包，
垃圾包裡面有原告甲○○之信件，乃依首揭條文予以告發處分，本無不當。二、查本
案據以告發之證物，係由被告所屬環保局稽查員於前述時地發現之垃圾包中找出，並
拍照佐證。原告確有違規事實，且原告提起訴願，再訴願均遭駁回，原告無具體事實
，以實其說，該項違規事實足堪認定。被告所屬環保局經告發通知原告「請於二星期
內至環保局第三課繳納罰款新台幣一千二百元整，逾期則處以四千五百元正」，因原
告並未於告發通知之限期內繳納罰款，故被告所屬環保局乃就原告違規事實，依法處
分新台幣四千五百元之罰鍰，並無不當，何來「一罪二罰」之事﹖及其所謂「行政裁
量之比例原則」問題，其所訴理由顯屬卸責飾詞。本案依法告發處分並無違誤。三、
綜上所述，本件原告訴訟顯無理由，鑒請駁回原告之訴等情。
    理  由
按「在指定清除地區內嚴禁有左列行為：一、．．．二、污染地面、池塘、水溝、牆
壁、樑柱、電桿、樹木、道路、橋樑或其他土地定著物。」「有左列情形之一者，處
四百元以上一千五百元以下罰鍰。．．．三、違反第十二條各款規定者。」廢棄物清
理法第十二條第二款、第二十三條第三款定有明文。本件被告所屬環保局稽查人員於
事實欄所述時、地，發現任意棄置之垃圾包，其內有署名「甲○○」收之信封一件及
中華電信股份有限公司轉帳代繳電信費收據一張。被告乃認定係原告違規棄置垃圾包
，據以違反廢棄物清理法第十二條第三款、依同法第二十三條第三款裁處原告一千五
百元罰鍰（折合新台幣四千五百元）。原告不服，提起訴願，經台灣省政府以八七府
訴二字第一五四○一六號訴願決定以本件原處分書中處分欄記載「處停工停業、罰鍰
（銀元）壹仟伍佰元正折合新台幣肆仟伍佰元正」併列，則原處分究為何者。並不明
確，原處分不無瑕疵。乃將原處分撤銷，由原處分機關另為處分。被告重為處分仍
認其違反廢棄物清理法第十二條第三款，依同法第二十三條第三款規定裁處原告罰鍰
（銀元）壹仟伍佰元折合新台幣肆仟伍佰元。原告仍不服，循序提起行政訴訟，主張
被告僅以原告一張電信股份有限公司之電話單為由，竟核處最高額度一千五百元（折
合新台幣四千五百元）罰鍰處分，並無衡酌違規行為之輕重、情節惡性重大、累犯、
廢棄物龐大或拋棄地點等情，亦無依客觀事實予以認定，顯係違法；又訴願書所載被
告寄發告發單上加蓋「請於二星期內至環保局第三課繳納罰款新台幣一、二○○元整
，逾期則處以四、五○○元」等語，嗣原告不服將提起訴願時，被告則以逾期處以四
、五○○元之最高罰鍰處分，顯屬一事兩罰處分，即非合法云云。本件原告所屬環保
局稽查人員於八十六年十月五日上午十時二十二分在台南市○區○○路一段二一五巷
二四號對面路旁地面上，發現任意棄置之垃圾包，其內有署名「甲○○」收之信封一
件及中華電信股份有限公司轉帳代繳電信費收據一張，經拍照存證，依法予以告發，
此有該信封、收據及其照片、告發通知單、處分書附原處分卷可稽。揆之首揭法條規
定，本案應係構成違反廢棄物清理法第十二條第二款之要件而非構成違反同條第三款
規定，被告認係違反同條第三款而依同法第二十三條第三款規定科處罰鍰（銀元）一
、五○○元折合新台幣四、五○○元，雖有未盡允洽，惟其處罰條款同為同法第二十
三條第三款，對原告應受處罰之結果，並無影響，且原處分所認定之事實並無錯誤，
只是認定構成違規之條款未符合其所認定之事實應適用之條款而已，已由再訴願決定
予以指明變更應適用之條款，故應認為原處分並無違誤。次查被告以法定最高額度裁
處罰鍰之理由，業據被告以八十七年十一月十七日南市環字第三七一七八號函復再訴
願決定機關，略以：「二、．．．本市於寄發告發單時，皆於違反人收執的告發單上
加蓋『請於二星期內至環保局第三課繳納罰款新台幣一千二百元正，逾期則處以四千
五百元正』。違反人未於期限內繳納罰款，故本案於處分書上裁處最高額度罰鍰。」
等情，不無可議，惟被告於裁罰前，業已審酌原告主觀之違規心態，即任意丟棄垃圾
包污染環境，客觀之污染事實，遂依法定最高額度予以裁處原告罰鍰，且所裁處之罰
鍰並未逾法定之最高額度，仍屬被告得行使之裁量權範圍內，尚難謂被告有違背法令
，未依客觀事實予以認定之情事，亦與比例原則無違。至於被告於告發單收執聯加蓋
「請於二星期內至環保局第三課繳納罰款新台幣一千二百元．．．」，核屬預告違規
人如自動接受處罰願意繳納罰款，將從輕裁處罰鍰折合新台幣一千二百元之意，該告
發單收執聯上所加蓋之文字，並非行政處分，自無一事二罰之問題。原告為上開主張
，並無可取。綜上所述，本件原處分於法並無違誤，一再訴願決定遞予維持，俱無不
合。原告起訴意旨，難謂有理由，應予駁回。
據上論結，本件原告之訴為無理由，爰依行政訴訟法第二十六條後段，判決如主文。
中    華    民    國     八十九      年      一      月     二十一      日
                    行 政 法 院 第 五 庭
                                審 判 長 評  事      廖  政  雄
                                         評  事      趙  永  康
                                         評  事      沈  水  元
                                         評  事      林  清  祥
                                         評  事      姜  仁  脩
右  正  本  證  明  與  原  本  無  異
                                         法院書記官  陳  佩  玲
中    華    民    國     八十九      年      一      月     二十四      日


司法院資訊處製作；財團法人民間司法改革基金會備份。
